【裁判字號】    89,上訴,1609
【裁判日期】    900201
【裁判案由】    殺人
【裁判全文】
臺灣高等法院高雄分院刑事判決                  八十九年度上訴字第一六０九號
    上  訴  人
    即  被  告  甲  ○
    選任辯護人  熊碧雄
右上訴人因殺人案件，不服臺灣高雄地方法院八十九年度重訴字第三八號中華民國八
十九年九月二十七日第一審判決（起訴案號：臺灣高雄地方法院檢察署八十九年度偵
字第一一八五八號），提起上訴，本院判決如左：
    主  文
原判決撤銷。
甲○殺人，處有期徒刑柒年陸月，褫奪公權肆年，並應於刑之執行完畢或赦免後，令
入相當處所，施以監護年。
水果刀壹把（含刀鞘）沒收。
    事  實
一、甲○患有精神病症，為精神耗弱之人，於民國八十九年五月二十三日晚上九時許
    ，騎乘車牌號碼ＺＸＭ─四０五號輕型機車至高雄市○○○路一六一巷五十弄五
    十四號三樓之二其母親丙○○之住處，而將機車停在同弄五十六號陳蔡菊住處之
    前，然遭陳蔡菊責罵其未將機車停妥妨礙出入，因而心生不滿，竟萌生殺人之犯
    意，於翌日即同年月二十四日上午九時許，攜帶其所有之水果刀一把，至陳蔡菊
    上址住處門口，乘陳蔡菊手持無線電話機打電話而不注意之際，持該把水果刀往
    陳蔡菊之左腋下猛刺一刀，致陳蔡菊受有左腋下裂口二．五Ｘ０．五公分，深達
    五．五公分之穿刺傷（方向由後向前、下向上），造成陳蔡菊胸內出血，甲○見
    狀隨即跑回母親丙○○之住處，水果刀則仍插在陳蔡菊左腋下。陳蔡菊雖呼喊救
    命，並經鄰居緊急將其送醫，仍於同日上午九時三十八分許，因胸內大量出血，
    不治死亡，而甲○則於犯罪尚未被發覺前，即向至現場處理之警員陳偉成自首前
    情，並扣得前開殺人所用之水果刀一把。
二、案經高雄市政府警察局鼓山分局報請臺灣高雄地方法院檢察署檢察官偵查起訴。
    理  由
一、訊據上訴人即被告甲○固坦承有於右揭時地因停放機車遭被害人陳蔡菊責罵，持
    水果刀猛刺被害人左腋下一刀，致被害人死亡等情不諱，惟矢口否認有殺人之犯
    意，辯稱：伊因罹患精神疾病，對挫折忍耐度低，因遭被害人責罵，越想越氣，
    才持水果刀報復，但只刺被害人一刀，因救護車拋錨，延誤送醫致被害人死亡，
    伊無殺人之犯意云云。惟查：
    (一)右揭事實業據被告甲○於警訊、偵查中及原審時坦承不諱，核與證人即被害
        人之女丁○○、報案鄰居林許秀琴於警訊中及現場處理之員警陳偉成於原審
        中證述情節相符，並有作案所用之水果刀一把扣案為證。再被害人陳蔡菊因
        遭被告持水果刀朝左腋下猛刺一刀，至其受有左腋下裂口二．五Ｘ０．五公
        分而深達五．五公分之穿刺傷，造成胸內大量出血死亡等情，業經臺灣高雄
        地方法院檢察署檢察官會同法醫師相驗屬實，有相驗屍體證明書、勘驗筆錄
        、臺灣高雄地方法院檢察署驗斷書及現場照片十八幀、相驗案件初步調查報
        告表一紙附卷可稽。
    (二)按水果刀係尖銳利器，對人體具有殺傷力，且人體之胸腋部為人體重要器官
        集合之所在，為人身要害，如持刀朝該處刺擊，將會造成大量出血而致人於
        死，此為眾所周知之事實，自亦為被告所明知，被告竟持刀猛刺被害人左腋
        下一刀達五．五公分之深，致被害人於短短之三十八分間即因大量出血而死
        亡，被告用力之猛，欲置被害人於死之殺人犯意，至為灼然；被告所辯伊無
        殺人之犯意，自無足取。又被告辯稱：因救護車拋錨，延誤送醫致被害人死
        亡等情，雖經證人即被告繼父李鳳文證述屬實；然被告對於以銳利水果刀猛
  刺人胸腋部足以致命之事實既有認知，竟持水果刀刺殺陳蔡菊左腋下，而被
        害人確因該刀傷死亡，是被告行為與被害人死亡間，顯有相當因果關係。且
        被害人於救護車未到前，在家中即已昏迷，雖救護車拋錨，但隨即換另一部
        救護車，並案發後三十八分鐘送到高雄醫學大學附設中和紀念醫院急救，當
        時已無心跳、無呼吸、無血壓、瞳孔放大且無光反應等生命現象等情，此據
        證人丁○○於本院證述明確，並有高雄醫學大學附設中和紀念醫院八十九年
        十二月二十七日（89）高醫附秘字第三三一九號函一紙附卷可稽，足認被告
        行為與被害人死亡結果間之相當因果關係，並無獨立因素中斷可言。
    (三)原審就被告為前開殺人犯行時之精神狀態，送請財團法人台灣省私立高雄仁
        愛之家附設慈惠醫院（下稱慈惠醫院）鑑定，經慈惠醫院參酌本件案情、被
        告之家族史和個人生活史及被告就診病歷，得知被告於國中時家人即逐漸發
        現其較不易控制情緒，開始接受精神科門診，高中一年級休學後，十幾年來
        經常出入醫院，曾於高雄市立凱旋醫院、慈惠醫院和高雄榮民總醫院住院就
        診，且近五年來均在高雄榮民總醫院就醫，並曾有多次自殺行為等精神科病
        史，並經進行(1)晤談觀察：被告會談之態度合作，對於所詢問的問題均能合
        宜對答甚至侃侃而談，情緒變化大且快速，但一開始的時候情緒較為高亢，
        有時說得很急，音量也會跟著提高，但會自行調整，整體而言思考流暢而未
        觀察到明顯的流程或內容上的障礙。(2)自我評價：被告表示自己係精神病病
        人，不能受刺激，且因為長期生病而感到很痛苦，對於過去為了錢而隨便和
        男人發生關係的行為也感到很羞恥，但是另一方面又覺得自己很想要交男朋
        友，從十七、八歲就開始一直想要交男朋友，但是因為自己的外表等等的，
        都沒有如願，一直到現在還是會想，但也知道不太可能。(3)犯案動機：被告
        表示自己是因為無端被罵，氣不過想要報復方拿刀子傷害對方，對此其並沒
        有什麼強烈的情緒感受，只希望能夠償命，且活在世上也很痛苦，以及詢問
        本件犯罪經過等心理衡鑑。再參酌被告體態略胖，發育良好，外觀不很整齊
        ，衣著合宜，態度合作，精神活動力略顯激躁。情感表現焦躁，心情低落，
        說話激動、話量略多、速度略快，思考內容無妄想症狀，有想死念頭，思考
流程無鬆散及中斷之情形，無聽幻覺、錯覺，認知能力、定向感良好，判斷
        力略差，記憶力良好，抽象思考能力略差，計算能力良好，有部分之病識感
        等精神狀態檢查之結果，而鑑認被告確有精神病史且早年發病，其後十幾年
        大部分時間進出醫院，在人格未發展完成前發病會影響乙常人格發展，而且
        長時間依賴醫療機構，脫離乙常生活以致情緒的控制及整體功能皆有下降之
        現象，從而案發當時其行為雖不是受明顯乙向精神症狀所導致，然應係在精
        神狀態耗弱下受到刺激，在情緒極度不穩而衝動無法克制下，方為本件犯行
        ，此有慈惠醫院八十九年八月十五日八九附慈精字第一三一七號函附之精神
        鑑定報告（見原審卷第九五頁至第九九頁）、高雄市立凱旋醫院病歷影本（
        見原審卷第二一頁至第四十頁）、高雄榮民總醫院病歷影本（見原審卷第四
        三頁至第六十頁）各一份在卷可按；又證人即高雄榮民醫院被告之診治醫師
        周植強於本院結證稱：被告受到刺激如果沒有人引導，就會有失控的行為，
        是屬於情緒躁、衝動無法自主，為精神耗弱之人，慈惠醫院鑑定結果無訛（
        見本院八十九年十二月十九日訊問筆錄）。是被告辯護人辯稱：被告行為時
        為心神喪失之人云云，不足採信。
    綜上所述，被告所辯無非卸責之詞，不足採信，本件罪證已臻明確，被告犯行洵
    堪認定。
二、核被告甲○所為，係犯刑法第二百七十一條第一項之殺人罪。查被告於實行前開
    殺人行為時，其係在精神狀態耗弱下受到刺激，致情緒極度不穩而衝動無法克制
    之情形下而為，已如前述，爰依刑法第十九條第二項規定減輕其刑。又被告於前
    開殺人之犯罪未發覺前，即向警員自首之情，此據被告供明在卷，並經證人即至
    現場處理之警員陳偉成於原審結證：當時被害人之鄰居跑至離現場約三百公尺之
    派出所報案，伊第一個趕至現場，並詢問該報案之民眾、被害人之鄰居及現場圍
    觀之民眾知不知道係何人所為，但渠等均稱不知，伊訪查約十分鐘，被告突然跑
    來向伊表示人係其所殺，伊才知係被告所為，先前伊並未得知或懷疑被告涉案等
    語（見原審卷第七一頁）。是被告係對於未發覺之罪自首而接受裁判，應依刑法
    第六十二條前段規定，遞減輕其刑。
三、原審以被告罪證明確，予以論科，固非無見，惟查被告所持之前揭水果刀，係被
    告購買，為其所有，且為供犯罪所用之物，業據被告於本院審理時自承在卷，並
    經證人丙○○證述屬實，原審未予沒收，自有未洽；被告上訴意旨，以伊心神喪
    失，無殺人犯意，指摘原判決不當，雖無理由，惟原判決既有可議，自應由本院
    撤銷改判。爰審酌被告僅因不滿被害人指責其機車未停妥之細故，即心生忿恨，
    持刀殺害被害人，罔顧人命，造成被害人之家人失去親人，身心均遭重創，且嚴
    重危害社會之安全，犯後迄未與被害人家屬達成和解，惡性非輕；惟念其罹患精
    神疾病多年，又無前科，有臺灣高等法院被告全國前案紀錄表及臺灣高雄地方法
    院檢察署刑案資料查註記錄表附卷可參，素行尚佳，且被害人家屬已假扣押被告
    所有不動產，亦可獲得部分賠償等一切情狀，量處如主文所示之刑。且依其犯罪
    之性質，認有褫奪公權之必要，故依刑法第三十七條第二項規定，併予宣告褫奪
    公權四年。又被告罹患精神疾病多年，若未能持續接受醫療，使其病情受到控制
    ，則仍有發生類似案件之可能，為了維護社會大眾的安全，實有使其長期接受醫
    療追與治療以穩定病情之必要，有慈惠醫院前開精神鑑定書可按。為避免被告
    因未能持續性接受精神科專業治療，而導致偏差或犯罪行為再度出現之危險性，
    爰依刑法第八十七條第二項、第三項規定，宣告被告應於刑之執行完畢或赦免後
    ，令入相當處所，施以監護三年。扣案之水果刀一把及該水果刀之刀鞘一個，係
    供犯罪所用之物，且為被告所有，業經被告供明在卷（見本院九十年一月十八日
    審判筆錄），爰依刑法第三十八條第一項第二款併予宣告沒收。
據上論斷，應依刑事訴訟法第三百六十九條第一項前段、第三百六十四條、第二百九
十九條第一項前段，刑法第二百七十一條第一項、第十九條第二項、第六十二條前段
、第三十七條第二項、第八十七條第二項、第三項、第三十八條第一項第二款，判決
如主文。
本案經檢察官朱文彬到庭執行職務。
中      華      民      國      九十      年      二      月     一     日
                              臺灣高等法院高雄分院刑事第一庭
                                  審判長法官  翁慶珍
                                        法官  李春昌
                                        法官  周賢銳
右乙本證明與原本無異。
如不服本判決，應於判決送達後十日內向本院提出上訴狀，其未述理由者並應於提
出上訴狀後十日內向本院補提理由書（應附繕本)。
                                      書記官  黃琳群
中    華    民    國      九十      年       二       月       二       日
附錄：本判決論罪科刑法條：
刑法第二百七十一條第一項：
殺人者，處死刑、無期徒刑或十年以上有期徒刑。
                                                                        Ｆ


司法院資訊處製作；財團法人民間司法改革基金會備份。
